臺灣士林地方法院民事簡易判決
111年度士簡字第60號
原      告  永豐商業銀行股份有限公司

法定代理人  陳嘉賢
送達代收人  楊予銣
住○○市○○區○○○路0段000號7樓
訴訟代理人  張靖淳
童政宏
被      告  李朝益
李朝宗
李朝茂
李亞芸
兼 
上三人共同
訴訟代理人  李世民
上列當事人間請求塗銷分割繼承登記事件，本院於民國111年2月
17日言詞辯論終結，判決如下：
    主  文
原告之訴駁回。
訴訟費用新臺幣壹仟元由被告負擔。
    事實及理由
一、按簡易訴狀送達後，原告不得將原訴變更或追加他訴。但請
    求之基礎事實同一者；該訴訟標的對於數人必須合一確定時
    ，追加其原非當事人之人為當事人者，不在此限。民事訴訟
    法第436條第2項、第255條第1項第2款、第5款定有明文。查
    本件原告起訴時，就聲明一請求撤銷遺產分割協議意思表示
    之標的，原為門牌號碼為新北市○○區○○路00○0號之房屋及所
    坐落之新北市○○區○○段○○○段0000地號土地（以下合稱系爭
    不動產），於本院審理中追加中華郵政存款新臺幣2,190,37
    7元（下稱系爭動產），及追加聲明三「系爭不動產與系爭
    動產應予以分割，並按被告之應繼份之比例分別共有。」，
    並追加李朝宗、李朝茂、李亞芸、李世民為被告。經核原告
    上開追加、變更部分，合於上開規定，應予准許。 
二、被告李朝益經合法通知，未於最後言詞辯論期日到場，核無
    民事訴訟法第386條所列各款情事，爰依原告之聲請，由其
    一造辯論而為判決。
三、原告起訴主張：被告李朝益尚積欠原告新臺幣（下同）220,
    283元及利息未清償，原告業已取得本院債權憑證；李朝益
    為被繼承人李朱熟之繼承人，並未辦理拋棄繼承，李朝益明
    知原告對其擁有債權，惟恐繼承遺產後遭原告追索，竟未辦
    理繼承登記，反以協議（下稱系爭分割協議）將被繼承人之
    遺產即系爭不動產，以分割繼承為原因無償登記於被告李朝
    茂名下，爰依民法第244條第1項及第4項規定提起本件訴訟
    等語；至於被告所提出之單據，無法證明為李朝茂所支付，
    且被繼承人名下上遺留存款，無須由他人代為支付，被告所
    言並非為真，並聲明：1.被告就系爭不動產所為之系爭分割
    協議及110年3月31日所為分割繼承登記之物權行為，應予撤
    銷；2.被告應將系爭不動產及動產所有權登記，回復原狀為
    全體繼承人（即被告）公同共有；3.系爭不動產與系爭動產
    應予以分割，並按被告之應繼份之比例分別共有。　　
四、被告李朝益未於最後言詞辯論期日到場，其先前到庭答辯略
    以：李朝益就是因為沒錢才借款，李朝益欠其他被告之金額
    更多等語，並聲明請求駁回原告之訴。
五、被告李朝宗、李朝茂、李亞芸、李世民共同答辯略以：系爭
    不動產上的建物係李朝茂所建，而被繼承人生前的生活費、
    醫藥費、喪葬費等費用，均由李朝茂所支付，因此方將系爭
    不動產由李朝茂單獨繼承，應非為無償行為等語，並聲明請
    求駁回原告之訴。
六、法院得心證的理由：
　㈠按債務人所為之無償行為，有害及債權者，債權人得聲請法
    院撤銷之。債權人依第1項或第2項之規定聲請法院撤銷時，
    得並聲請命受益人或轉得人回復原狀。民法第244條第1項、
    第4項前段固有明文。惟所謂有償行為或無償行為，應以債
    務人為財產上法律行為時，是否有因此獲得對價以為判斷。
    倘完全無對價，固屬無償行為，若受有對價，即便對價並不
    相當，亦應屬有償行為。而依民法第1151條規定，遺產全部
    應為繼承人全體所公同共有，亦即各繼承人對全部遺產均有
    公同共有權，則倘繼承人間協議每一繼承人均受分配特定遺
    產，形同各繼承人以其對各該特定遺產之公同共有權為對價
    ，相互移轉公同共有權而使自己取得所受分配特定遺產之完
    整權利，自屬有償行為。又繼承人間之遺產分割協議，係公
    同共有人間就公同共有物所為之處分行為，倘全部遺產協議
    分割歸由其他繼承人取得，對未分割取得遺產之該繼承人而
    言，形式上固具有無償行為之外觀，然就某一法律行為應屬
    有償、無償之定性，當以當事人之真意及實質內涵而定，不
    應僅以外觀認定之，況遺產分割協議，乃被繼承人之全體繼
    承人經過協議、磋商，考量被繼承人生前意願、繼承人對被
    繼承人之貢獻、家族成員間感情、承擔祭祀義務、繼承人間
    相互權利義務等諸多因素後共同訂立，是對被繼承人全體遺
    產所為之分割處分，究為有償或無償性質，自不能單以遺產
    中特定財產之形式外觀認定之。
　㈡原告主張對李朝益有220,283元之債權，被繼承人李朱熟逝世
    後，遺有系爭動產及系爭不動產，被告均為李朱熟之法定繼
    承人，且均未拋棄繼承，嗣被告以系爭分割協議將系爭不動
    產分割為由李朝茂取得，並於110年3月31日辦畢系爭不動產
    之分割繼承登記等情，業據原告提出本院士院俊104年度司
    執速字第3043號債權憑證、系爭不動產第二類謄本、被告戶
    籍謄本為證，並有新北市淡水地政事務所110年11月17日新
    北淡地籍字第1106046528號函所附系爭不動產於110年3月26
    日辦理繼承登記之登記資料、繼承系統表及系爭不動產分割
    協議在卷可查，此部分事實，堪信為真實。 
　㈢被告以上詞抗辯，原告則表示被繼承人有能力支付該些費用
    ，無庸其他人代為支付等語，然有能力支付，與願意支付，
    誠屬二事，被告亦自陳被繼承人沒錢會有不安全感，故其所
    需之費用皆由李朝茂代墊，並提出繳費憑證、收據、聘顧外
    籍看護文件等件為證，而細查該些憑證所載，多為莊惠真代
    繳，或以莊惠真名義申請，而莊惠真為李朝茂之配偶，其於
    繳費後再向李朝茂收取費用，非無可能，且本件繼承事件，
    系爭不動產係由李朝茂單獨繼承，若無上述代墊情事，難以
    想像其他繼承人會同意由李朝茂單獨繼承，因此被告之抗辯
    ，應為可採。
　㈣據上，被告間之系爭分割協議既難謂為「無償行為」，則原
    告本於民法第244條第1項、第4項規定訴請撤銷被告間所為
    遺產分割之「無償行為」，並請求分割繼承登記應予塗銷並
    回復原狀，及代位請求分割為分別共有，自非有據。 
七、綜上所述，原告依民法第244條第1項、第4項規定，分別於
    訴之聲明第1項訴請撤銷系爭分割協議及110年3月31日所為
    分割繼承登記行為；於訴之聲明第2項訴請告應將系爭不動
    產及動產所有權登記，回復原狀為全體繼承人（即被告）公
    同共有；訴之聲明第3項訴請按各繼承人之應記份，分割系
    爭不動產及系爭動產，均無理由，應予駁回。 
八、訴訟費用負擔之依據：民事訴訟法第78條。依職權確定訴訟
    費用額為1,000元（第一審裁判費），應由原告負擔。
中　　華　　民　　國　 111　　年　　3 　　月　　 3　　日
                  士林簡易庭法  官  陳紹瑜 
以上正本係照原本作成。
如不服本判決，應於判決送達後20日內，向本院提出上訴狀並應
記載上訴理由，如於本判決宣示後送達前提起上訴者，應於判決
送達後20日內補提上訴理由書（須附繕本）。             
中　　華　　民　　國　 111　　年　　3 　　月　　 3　　日
                            書記官 吳雪華